臺灣高等法院刑事裁定
110年度毒抗字第130號
抗  告  人
即  被  告  李瑞洋


上列抗告人因違反毒品危害防制條例案件，不服臺灣新竹地方法
院109年度毒聲字第248號，中華民國109年12月25日裁定，提起
抗告，本院裁定如下：
    主  文
抗告駁回。
    理  由
一、原裁定意旨略以：抗告人即被告甲○○於前受觀察、勒戒執行
    完畢3年後之民國109年7月23日22時許，在其位於新竹市○區
    ○○路0段000號住處內，基於施用第二級毒品之犯意，以玻璃
    球燒烤吸食煙霧之方式，施用第二級毒品甲基安非他命1次
    之事實，業據被告於警詢時及偵查中坦承不諱，並有台灣檢
    驗科技股份有限公司109年8月25日報告編號UL/2020/000000
    00濫用藥物檢驗報告、109年內政部警政署保安警察第二總
    隊第三大隊第一中隊竹科小隊毒品犯罪嫌疑人尿液採驗作業
    管制紀錄（尿液檢體編號：保二31-109-A003）在卷可稽，
    足認被告之任意性自白應與事實相符，堪以採信。此外，被
    告本案行為時距離前次觀察、勒戒執行完畢已逾3年等情，
    有本院被告前案紀錄表、在監在押全國紀錄表附卷可參。從
    而，本件聲請核無不合，應予准許，爰裁定被告令入勒戒處
    所觀察、勒戒，其期間不得逾2月等語。
二、抗告意旨略以：本案檢察官於聲請觀察、勒戒前，未充分告
    知被告究採取觀察、勒戒或附條件緩起訴處分，並給予被告
    陳述意見之機會，且聲請書亦未送達予被告，故被告根本無
    從得知已遭檢察官聲請觀察、勒戒，自無法在原審裁定前陳
    述意見，而原審在裁定前，亦未開庭訊問被告或通知被告以
    書面表示意見，有違正當法律程序，顯然剝奪被告受憲法保
    障之聽審權。又被告固有聲請意旨所指之施用第二級毒品犯
    行，惟被告係因騎車抽菸遭警攔查，在犯行尚未發覺前，即
    主動交出第二級毒品，並於警詢、偵查中均坦承犯行，顯有
    悔悟改正之心。另被告與其年邁父親同住，且其父近期因骨
    折、頸椎受傷開刀，有其父診斷證明書可佐，而被告為其家
    中唯一經濟支柱，倘其入所執行觀察、勒戒，將使其父失所
    依靠，影響甚鉅，徒生社會問題。此外，被告經營水電工程
    行，目前承攬數件水電工程，亦有多筆貨款及信用卡帳單，
    倘被告入所執行觀察、勒戒，將無法依約完成其承攬之工作
    ，除無法獲取報酬外，並可能因違約而遭鉅額求償，且貨款
    屆期亦將無力支付，勢必導致商譽及信用受損，嚴重影響被
    告日後生計。準此，檢察官未斟酌上情，未給予被告同意戒
    癮治療之機會，其裁量顯然違反比例原則，而有裁量怠惰或
    濫用之違法，原審未見及此，遽准許檢察官之聲請，爰請求
    撤銷原裁定，另為戒癮治療之處遇云云。
三、按毒品危害防制條例於109年1月15日修正公布，除第18條、
    第24條、第33條之1以外，自6個月後即109年7月15日施行，
    其中第35條之1第1款及第2款前段規定，修正施行前犯第10
    條之罪之案件，於修正施行後，偵查中，由檢察官依修正後
    規定處理；審判中，由法院或少年法院（地方法院少年法庭
    ）依修正後規定處理。是犯第10條之罪者，不論係修正前後
    ，均應依新法規定處理。又本次修正之毒品危害防制條例第
    20條第3項及第23條第2項，雖僅將原條文之再犯期間由「5
    年」改為「3年」，惟鑑於採取傳統刑事機構式處遇，將施
    用毒品者監禁於監獄內，僅能短期間防止其接觸毒品，因慣
    用毒品產生之「心癮」根本無法根除，並慮及毒品危害防制
    條例施行多年累積之戒毒經驗及實效，暨逐步擴充之醫療、
    戒癮機構、專業人力、社區支援系統等資源，尤以本次同條
    例第24條修正，擴大檢察官對施用毒品者附條件緩起訴處分
    之範圍，使其能視個案具體情形給予適當多元社區處遇。準
    此，本次修正後對於施用毒品者之思維，自應與時俱進，擺
    脫以往側重於「犯人」身分之處罰，著重其為「病患」之特
    質，並以「治療」疾病為出發點，重新評價前揭所謂「3年
    後再犯」之意義。基於憲法應保障人民之生存權，及根據每
    個國民生存照顧需要提供基本給付之理念，為協助施用毒品
    者戒除毒癮復歸社會，對於經監獄監禁處遇後仍再犯之施用
    毒品者，更應恢復以機構內、外之治療協助其戒除毒癮。此
    即本次修正毒品危害防制條例第20條第3項關於施用毒品者
    所謂「3年後再犯」係何所指之立法真諦。換言之，除檢察
    官優先適用第24條命附條件緩起訴處分處遇（不論幾犯，亦
    無年限）外，對於施用毒品初犯者，即應適用第20條第1項
    、第2項為機構內之觀察、勒戒或強制戒治；若於上開機構
    內處遇執行完畢釋放後，於「3年內再犯」者，依第23條第2
    項規定，應依法追訴；倘於「3年後再犯」自應再回歸到傳
    統醫療體系機構內重為觀察、勒戒或強制戒治之治療。是對
    於戒除毒癮不易者，唯有以機構內、外處遇及刑事制裁等方
    式交替運用，以期能控制或改善其至完全戒除毒癮。從而，
    現行毒品危害防制條例既認施用毒品者具有「病患性犯人」
    特質，強調「治療勝於處罰」、「醫療先於司法」，則對於
    毒品危害防制條例第20條第3項及第23條第2項所謂「3年後
    （內）再犯」，應跳脫以往窠臼，以「3年」為期，建立「
    定期治療」之模式。其規定中所謂「3年後再犯」，只要本
    次再犯（不論修正施行前、後）距最近1次觀察、勒戒或強
    制戒治執行完畢釋放，已逾3年者，即該當之，不因其間有
    無犯第10條之罪經起訴、判刑或執行而受影響（最高法院刑
    事大法庭109年度台上大字第3826號裁定意旨參照）。
四、抗告意旨以前揭情詞，提起本件抗告，惟查：
　㈠被告於109年7月23日22時許，在其位於新竹市○區○○路0段000
    號住處內，基於施用第二級毒品之犯意，以玻璃球燒烤吸食
    煙霧之方式，施用第二級毒品甲基安非他命1次之事實，業
    據被告於警詢及偵查中坦承不諱（見毒偵卷第10至11頁、第
    67頁反面），且其為警查獲後所採集之尿液檢體，經送請台
    灣檢驗科技股份有限公司以酵素免疫分析法（EIA）為初步
    檢驗，並以氣相層析質譜儀法（GC/MS）確認檢驗結果後，
    確呈安非他命（1090ng/mL）、甲基安非他命（16767ng/mL
    ）陽性反應，此有台灣檢驗科技股份有限公司109年8月25日
    報告編號UL/2020/00000000濫用藥物檢驗報告、109年內政
    部警政署保安警察第二總隊第三大隊第一中隊竹科小隊毒品
    犯罪嫌疑人尿液採驗作業管制紀錄（尿液檢體編號：保二31
    -109-A003）在卷可佐（見毒偵卷第93頁、第112頁），以上
    開雙重檢驗方法作藥物及其代謝產物之定性及定量分析，幾
    乎不會有偽陽性反應，亦即如尿液中未含有毒品反應者，即
    不可能產生因藥物所引起之偽陽性反應，亦經行政院衛生署
    管制藥品管理局（現改制為行政院衛生福利部食品藥物管理
    署）92年6月20日管檢字第0920004713號函示明確，足見上
    開檢驗結果之正確性，況被告於抗告理由狀亦坦認有聲請意
    旨所指之施用第二級毒品犯行，是被告確有施用第二級毒品
    甲基安非他命之事實，已堪認定。
　㈡又被告前曾因施用毒品案件，經臺灣新竹地方法院103年度毒
    聲第79號裁定送觀察、勒戒，被告不服提起抗告，經本院10
    3年度毒抗字第138號駁回抗告確定，執行觀察、勒戒後，認
    無繼續施用毒品之傾向，於104年9月16日執行完畢釋放出所
    ，並經臺灣新竹地方檢察署檢察官以104年度毒偵緝字第79
    號、第80號、104年度毒偵字第1367號為不起訴處分確定，
    迄今並無再受觀察、勒戒或強制戒治等保安處分之裁判及執
    行，此有本院被告前案紀錄表存卷可考，本件被告施用第二
    級毒品之行為時間係109年7月23日22時許，已在其最近一次
    觀察、勒戒執行完畢釋放之104年9月16日，已逾3年，檢察
    官審酌本件各項卷證資料後，依職權向原審聲請應將被告送
    觀察、勒戒，尚難認其裁量有何違法或明顯失當之處。再按
    毒品危害防制條例規定觀察、勒戒規定，係一種針對受處分
    人將來之危險所為預防、矯正措施之保安處分，目的係為斷
    絕施用毒品者之身癮及心癮，並屬強制規定，除檢察官審酌
    個案情形，為附完成戒癮治療之緩起訴處分（同條例第24條
    第1項），或於犯罪未發覺前，自動向行政院衛生署指定之
    醫療機構請求治療，醫療機構免將請求治療者送法院或檢察
    機關（同條例第21條第1項），凡經檢察官聲請，法院僅得
    依法裁定令入勒戒處所觀察、勒戒，以查其是否仍有施用毒
    品傾向，並據以斷定幫助受處分人澈底戒毒之方法，法院尚
    無自由斟酌以其他方式替代之權。職此，原審詳查後，認被
    告確有施用第二級毒品之行為，裁定應送勒戒處所觀察、勒
    戒，於法並無不合，原審並無自由斟酌以其他方式替代，亦
    無因被告個人家庭、工作、經濟等因素而免予執行之餘地。
    是抗告意旨以被告家庭、工作、經濟為由，請求戒癮治療云
    云，核屬無據，難以此認定原裁定有所違誤。
　㈢另觀諸毒品危害防制條例之全文，並無課予檢察官於聲請觀
    察、勒戒裁定前，應訊問被告是否同意觀察、勒戒或應先行
    評估之規定，而是否給予被告為附命條件之緩起訴處分，事
    屬刑事訴訟法第253條之1第1項及第253條之2特別賦予檢察
    官之職權，非法院所得審酌，被告本無聲請檢察官為緩起訴
    之權利，檢察官亦無於聲請書中說明不命被告接受附條件緩
    起訴之義務。又該條例亦未明定法院須經開庭審理程序或先
    通知被告以書面陳述意見，始得為觀察、勒戒之裁定，此與
    刑事訴訟法規定羈押、審判程序需先行訊問被告之法定程序
    原則有別，此為立法者依據所涉被告與公益等權益輕重，為
    各項權衡之立法裁量結果。是原審縱未傳訊、通知被告到庭
    或以書面陳述意見，難謂有何違反正當法律程序或侵害被告
    聽審權之情。況法律本無禁止被告隨時得具狀就涉案各情表
    示意見，本案被告於109年7月24日經檢察官訊問後，迄檢察
    官於同年12月18日向原審聲請觀察、勒戒期間，被告實可透
    過遞狀等書面方式向檢察官陳述意見，卻無任何舉措，檢察
    官酙酌本案情節，未送達聲請書予被告，逕向原審聲請觀察
    、勒戒，亦難謂有違法或不當可言。抗告意旨指摘檢察官及
    原審未保障被告之聽審權，逕為觀察、勒戒之聲請、裁定云
    云，難認有據，併此敘明。
五、綜上所述，檢察官審酌本件各情後，向原審聲請對被告觀察
    、勒戒，尚難認其裁量有何違法或明顯失當之處。而原審依
    檢察官之聲請，裁定被告應送勒戒處所觀察、勒戒，經核其
    認事用法，並無違誤。被告猶執前詞提起本件抗告，指摘原
    裁定違法或不當，並請求戒癮治療，為無理由，應予駁回。
據上論斷，應依刑事訴訟法第412條，裁定如主文。
中　　華　　民　　國　　110 　年　　2 　　月　　5　　日
                  刑事第十九庭  審判長法　官  曾淑華
                                      法  官  許文章
                                      法  官  陳文貴
以上正本證明與原本無異。
不得再抗告。
                                      書記官  俞妙樺　　
中　　華　　民　　國　　110 　年　　2 　　月　　5 　　日